臺灣臺南地方法院新市簡易庭民事判決
110年度新簡字第111號
原      告  臺灣土地銀行股份有限公司

法定代理人  謝娟娟  
訴訟代理人  王傳舜  
被      告  吳彩端  
            李趙金盆〔即李清隆（即李清興繼承人）繼承人〕

            李瑞芬即〔即李清隆（即李清興繼承人）繼承人〕  
                    住同上
            李立先〔即李清隆（即李清興繼承人）繼承人〕

            李瑞玲〔即李清隆（即李清興繼承人）繼承人〕

上列當事人間請求確認抵押權不存在事件，經本院新市簡易庭於
民國110年8月12日言詞辯論終結，判決如下：
    主      文
一、確認被告吳彩端就如附表一所示之不動產，所設定如附表一
    所示之抵押權及其擔保之債權，於臺灣臺南地方法院100年
    度司執字第14962號強制執行事件於民國101年3月19日所製
    作分配表時均不存在。
二、訴訟費用由被告按如附表二所示之比例負擔。　　
    事實及理由
壹、程序方面：
一、按確認法律關係之訴，非原告有即受確認判決之法律上利益
    者，不得提起之，民事訴訟法第247條第1項前段定有明文；
    又所謂即受確認判決之法律上利益，係指因法律關係之存否
    不明確，致原告在私法上之地位有受侵害之危險，而此項危
    險得以對於被告之確認判決除去者而言，縱其所求確認者為
    他人間之法律關係，亦得提起。查本件原告主張訴外人李清
    興與被告吳彩端間，就李清興所有坐落臺南市○○區○○段000
    地號（原為善化段34-3地號）土地（下簡稱系爭土地）與同
    區曾文段148-9地號土地，共同為被告吳彩端所設定新臺幣
    （下同）50萬之最高限額抵押權（下稱系爭抵押權）及所擔
    保之50萬元債權不存在，惟本院100年度司執字第14962號強
    制執行事件(下稱系爭強制執行事件)，就系爭土地拍定款製
    作分配表，被告吳彩端以第1順位抵押權人參與分配，可受
    償執行費4,000元及本金50萬元，是以，李清興與被告吳彩
    端間所設定之系爭抵押權及所擔保之50萬元債權是否存在，
    尚有爭執，而原告為李清興之債權人，此爭執致原告債權是
    否得受償之私法上地位有不安之狀態，而此不安之狀態，能
    以確認判決將之除去，根據前述說明，應認原告仍有提起本
    件確認之訴之法律上利益，合先敘明。
二、按起訴請求確認他人之某法律關係存在或不存在，須以該法
    律關係之雙方當事人為共同被告一同起訴，始為當事人適格
    ，若僅以其中一方當事人為被告，即非適格之當事人。因此
    ，本件原告請求確認系爭抵押權不存在，並將系爭抵押權之
    權利人以及義務人均列為被告，自屬適法。
三、被告李趙金盆、李瑞芬、李瑞玲經合法通知，無正當理由，
    未於最後言詞辯論期日到場，核無民事訴訟法第386條各款
    所列情形，爰依原告之聲請，由其一造辯論而為判決。
貳、實體方面：
一、原告起訴主張：
　㈠李清興積欠原告本金86萬9,580元及其利息、違約金未清償，
    原告於民國100年2月22日聲請強制執行李清興所有包含系爭
    土地在內之不動產，經系爭強制執行事件受理，而系爭土地
    拍賣所得金額於101年3月19日製作成分配表〔表一〕（下稱系
    爭分配表），並以次序5分配50萬元予系爭抵押權人即被告
    吳彩端，惟因被告吳彩端並未辦理領款手續致受領遲延，原
    得受領之款項已由本院民事執行處依民法第326條辦理提存
    在案（本院101年度存字第729號），原告則於系爭強制執行
    事件受償82萬8,386元，尚餘67萬3,945元未獲清償。
　㈡然李清興已於99年9月11日死亡，由訴外人李清隆繼承，李清
    隆又於106年10月6日死亡，由被告李趙金盆、李立先、李瑞
    芬、李瑞玲（下稱被告李趙金盆等4人）繼承，被告李趙金
    盆等4人依法應於繼承李清隆（於繼承李清興遺產範圍內）
    遺產範圍內連帶清償原告上開分配不足之款項及利息、違約
    金。
  ㈢系爭土地拍定後，分配期日、領款通知、提出債權證明文件
    等通知函文均已合法送達被告吳彩端，被告吳彩端迄未提出
    債權證明文件辦理領款，顯見被告吳彩端之系爭抵押權所擔
    保之債權並不存在，若被告主張系爭抵押權所擔保之債權存
    在，應由被告舉證證明，如被告不能舉證或提出之證據不足
    採用，則原告之訴即為有理由，無庸另行舉證。
  ㈣縱被告能舉證被告吳彩端與李清興間確有債權存在，惟系爭
    抵押權存續期間為84年8月8日至84年11月8日，請求權迄今
    已罹於15年時效而消滅，且被告吳彩端於消滅時效完成後超
    過5年未行使抵押權，依民法第880條之規定，系爭抵押權亦
    已消滅。被告李趙金盆等4人自得主張時效抗辯，不予給付
    ，惟被告李趙金盆等4人怠於行使權利，原告為被告李趙金
    盆等4人之債權人，為保全債權，自得依民法第242條規定，
    以自己名義，代位行使權利，主張時效抗辯等語。
　㈤聲明：如主文第一項所示。　
二、被告主張：
　㈠被告李趙金盆等4人辯以：我們被列為被告很奇怪，我們什麼
    都不知道，都沒有權利了，不知道為什麼要被列為被告等語
    ，並聲明：原告之訴駁回。
　㈡被告吳彩端表示其無意見等語，且未為任何聲明。
三、得心證之理由：
  ㈠按消極確認之訴，應由被告負舉證責任，如被告不能舉證或
    其提出之證據不足採信，則原告之訴即應認為有理由，無庸
    另行舉證（最高法院96年度台上字第371號民事判決意旨可
    資參照）。次按抵押權乃就抵押物賣得價金優先受償之權利
    ，必從屬於債權而存在，亦即必須有被擔保之債權合法存在
    為前提，苟無債權發生，即無抵押權之存在可言（最高法院
    70年度台上字第513號民事判決意旨可資參照）。
　㈡經查：
　⒈原告主張之上揭事實，已提出系爭分配表、本院101年度存字
    第729號提存書、本院101年5月7日南院勤100司執當字第149
    62號債權憑證及執行紀錄表、本院家事法庭100年3月14日南
    院龍家慶99年度司繼字第2415號函各1份、除戶謄本、繼承
    系統表各2份及本院送達證書3份等影本為證(見本院卷第17
    至31、35至37頁)，並經本院依職權調閱系爭強制執行事件
    卷宗核閱無訛，亦為被告所不爭執，本院綜合上開證據調查
    結果，堪信原告之主張為真實。
　⒉系爭抵押權為最高限額抵押權，擔保本金最高限額50萬元，
    權利存續期間自84年8月8日起至84年11月8日止，清償日期
    依照各個債務契約所約定之清償日期等情，有土地登記第一
    類謄本在卷可參（見系爭強制執行事件卷宗），可認系爭抵
    押權訂約之目的顯在擔保存續期間內所發生之債權，則於系
    爭抵押權權利存續期間屆滿後，已確定不再發生債權，最高
    限額抵押權之擔保範圍，即由約定範圍內之不特定債權變更
    為特定債權，並回復抵押權之從屬性，如此時系爭抵押權已
    無擔保債權之存在者，基於抵押權之從屬性，系爭抵押權即
    歸於消滅。現原告起訴請求確認系爭抵押權於系爭分配表製
    作時不存在，依前開說明，自應由被告就系爭抵押權所擔保
    債權存在之積極事實負舉證責任。就此部分，被告未提出任
    何證據供本院調查，難認已盡其等舉證之責，且被告亦不爭
    執原告之主張。是以，被告未能證明系爭抵押權所擔保之債
    權存在，基於抵押權之從屬性，應認系爭抵押權並不存在，
    原告前述主張自屬可採。
四、綜上所述，系爭抵押權既不存在，則原告請求確認系爭土地
    所設定系爭抵押權及其擔保之債權，於系爭強制執行事件於
    101年3月19日所製作系爭分配表時均不存在，為有理由，應
    予准許，爰判決如主文第一項所示。系爭抵押權實際上因未
    有擔保之債權而不存在，則原告雖另主張系爭抵押權縱使曾
    經存在，亦因其所擔保之債權罹於15年時效消滅，且被告李
    趙金盆等4人得依民法第880條規定對被告吳彩端為抗辯等情
    ，即無再予審究之必要，附此敘明。
五、訴訟費用負擔之依據：民事訴訟法第85條第1、2項。
中　　華　　民　　國　　110 　年　　8 　　月　　31　　日
　　　　　　　　　臺灣臺南地方法院新市簡易庭     
　　　　　　　　　      法  官  廖建瑋
以上正本係照原本作成。
如不服本判決，應於送達後20日內，向本院提出上訴狀並表明上
訴理由（須附繕本），如於本判決宣示後送達前提起上訴者，應
於判決送達後20日內補提上訴理由書（須附繕本）。
中　　華　　民　　國　　110 　年　　8 　　月　　31　　日
                        書記官  鄭梅君　　

附表一    編號 地號 面積 權利範圍 1 臺南市○○區○○段0000地號（後變更為臺南市○○區○○段000地號） 484平方公尺 4分之1   變更地號重測：487.08平方公尺  備考 1.抵押權人：吳彩端 2.權利種類：最高限額抵押權 3.擔保債權總金額：新臺幣50萬元 4.登記日期：民國84年8月9日 5.收件字號：新地普字第014147號 6.設定權利範圍：4分之1 7.存續日期：84年8月8日至84年11月8日 8.清償日期：依照各個契約約定 9.利息（率）：依照中央銀行放款利率 10.遲延利息（率）：每月逾期願按月支付百分之參加付違約金 11.違約金：每月逾期願按月支付百分之參加付違約金 12.債務人：李清興 13.所有權人：李清興   
　　
附表二：   編號 被告 訴訟費用負擔比例 1 吳彩端 1/2 2 李趙金盆 李瑞芬 李立先 李瑞玲 1/2 於繼承李清隆（於繼承李清興遺產範圍內）遺產範圍內連帶負擔